【裁判字號】    97,訴,1230
【裁判日期】    980416
【裁判案由】    殺人未遂
【裁判全文】
臺灣臺南地方法院刑事判決              97年度訴字第1230號
公  訴  人  臺灣臺南地方法院檢察署檢察官
被      告  甲○○
指定辯護人  黃厚誠律師
上列被告因殺人未遂案件，經檢察官提起公訴（97年度偵字第94
49號），本院判決如下：
    主  文
甲○○殺人未遂，累犯，處有期徒刑伍年貳月。
    事  實
一、甲○○曾因過失傷害、公共危險等案件，由臺灣高等法院臺
    南分院於93年4月22日分別判處有期徒刑2月、5月，並定其
    應執行刑為有期徒刑6月，嗣經最高法院於同年7月8日駁回
    上訴確定，甫於93年8月27日易科罰金執行完畢。其自97年6
    月6日起即受僱於丙○○所經營位在臺南市○○路○段103號
    「KLG炸雞店」，負責炸雞等工作，因甲○○常遭丙○○指
    責工作不力，且甲○○多次向丙○○表示欲離職並結算薪資
    均未獲回應，遂對丙○○心生不滿。其後於97年6月27日（
    起訴書誤載為28日）約21時50分許，在上址炸雞店內，丙○○因甲○○於工作上表現不佳而予以指責，甲○○一時憤怒
    難抑，竟基於殺人之犯意，以右手持平日剪雞排所用之銳利
    剪刀，突至丙○○背後並以左手壓制其身體，以刀尖朝下之
    方式，朝丙○○之背部及右臂猛刺數刀，致丙○○因而受有
    背部穿刺傷共5處（各為0.7公分、1.7公分、1.5公分、1.3
    公分、1.2公分）合併雙側肺臟刺傷及氣胸、右上臂穿刺傷
    0.7公分、右前臂穿刺傷0.2公分、左手臂撕裂傷1.2公分、
    頸部瘀傷等傷害。甲○○刺完丙○○後並將前開剪刀插在店
    內桌子之桌面上，附近攤販丁○○見狀即叫甲○○離開店內
    並囑其妻報警。其後，丙○○走出店外，甲○○復在店外與
    丙○○發生拉扯，並咬丙○○之手及以手掐住丙○○脖子，
    經丁○○制止。嗣警方據報到場後當場逮捕甲○○，並扣得
    上開剪刀1把。丙○○經送往成功大學醫學院附設醫院急救
    ，始倖免於死亡。
二、案經丙○○訴由臺南市警察局第二分局報告臺灣臺南地方法
    院檢察署檢察官偵查起訴。
    理  由
壹、證據能力方面：
一、按被告以外之人於審判外之陳述，雖不符前4條之規定，而
    經當事人於審判程序同意作為證據，法院審酌該言詞陳述或
    書面陳述作成時之情況，認為適當者，亦得為證據。刑事訴
    訟法第159條之5第1項定有明文。經查，本件成功大學醫學
    院附設醫院（下稱成大醫院）所出具被害人丙○○於97年6
    月27日晚間急診之診斷證明書3紙（警卷第27頁、97年度偵
    字第9449號卷第27頁、第28頁）及於97年10月2日以成附醫
    外字第0970016948號函附被害人診療資料摘錄表（本院卷第
    50、51頁），均係被告以外之人於審判外之書面陳述，依刑
    事訴訟法第159條第1項規定，不具證據能力，且上開診斷證
    明書及診療資料摘錄表亦為針對本件個案所作成，非屬刑事
    訴訟法第159條之4第2款所謂得成為傳聞例外之業務文書。
    惟本件被告甲○○於審判程序中同意將上開書面作為證據，
    而本院審酌該書面陳述，自外部觀之，乃醫師基於專業知識
    所作成，且未敘述傷害經過、何人傷害等事實，具有相當之
    中立性，且其作成過程並無不適當之情形，亦與本件殺人未
    遂之待證事實，具有相當之關聯性，是本院認依前揭法條規
    定，上開書面應取得證據能力。
二、行政院衛生署嘉南療養院經本院囑託就本件被告施以精神鑑
    定，該院於98年3月16日以嘉南司字第0980001606號函所附
    之精神鑑定報告書（本院卷第171至第176頁）函覆本院。因
    上述嘉南療養院之精神鑑定報告書詳細敘述鑑定之經過與結
    果，包含使用魏式成人智力測驗、身體檢查、精神狀態檢查
    、心理衡鑑等，內容具體明確，不僅將鑑定結果函覆，並將
    鑑定經過一併載明於鑑定報告書中，詳盡記載檢查結果且載
    明檢查經過，核與刑事訴訟法第206條第1項規定之法定記載
    要件相符，自有證據能力。
三、至扣案之剪刀1把，係經偵辦員警依法定程序合法扣得；另
    被害人於案發後在成大醫院所拍攝之受傷部位照片6張、警
    察採證之現場照片6張及被告受傷部位之照片8張 (警卷第12
    頁至第21頁），為科技電子或機械運作所留存之影像，並非
    供述證據，不受傳聞法則之限制，復無證據證明係公務員違
    背法定程序或經偽造、變造所取得，是認前揭扣案物及照片
    等證據，亦具有證據能力。
貳、實體方面：
一、訊之被告甲○○固坦承於前揭時、地，持剪刀刺傷被害人丙○○，致其受有「背部穿刺傷共5處 (各為0.7公分、1.7公
    分、1.5公分、1.3公分、1.2公分）合併雙側肺臟刺傷及氣
    胸、右上臂穿刺傷0.7公分、右前臂穿刺傷0.2公分、左手臂
    撕裂傷1.2公分、頸部瘀傷」等傷害。惟矢口否認有殺害被
    害人之故意，辯稱：案發前被害人以工作問題斥責伊，且說
    要讓伊死，隨後伊便向被害人說要辭職，要求被害人支付薪
    資，但被害人當時不但話講的很難聽，且有不想支付伊薪資
    之意思，並說有膽就拿剪刀刺他且彎腰作勢讓伊刺，伊一時
    生氣即以三字經「幹」字辱罵被害人，並拿起工作時所用之
    剪刀朝被害人身上刺，前面4刀是被害人叫伊繼續刺的，第5
    刀才是伊主動刺，刺完後因恰有顧客上門，被害人即叫伊去
    招呼客人，後來因被害人抓伊的衣服要打伊，伊為了反抗才
    用手抓住被害人的脖子，伊並無殺害被害人之故意云云。辯
    護意旨則以：因被告工作關係時常遭被害人責備，案發當時
    被告又遭被害人指責，一時怒氣興起才持剪刀刺向被害人背
    部，被告於刺傷被害人後即將剪刀插於桌上，且因當時有顧
    客光顧，被告尚應被害人要求而前往招呼，之後除有與被害
    人發生拉扯外，被告並未再持剪刀攻擊被害人，亦無向被害
    人喊「乎你死」等語，反於案發後主動留在現場等待警察前
    來處理，並在未經任何勸阻下，即自行停止並將剪刀插於現
    場桌上，倘若被告真有殺人犯意，何以不一開始即可持剪刀
    刺向被害人要害部位。是被告實因累積多日之壓力而於案發
    時再遭被害人責備，一時氣憤下方為之傷害行為，絕非基於
    殺人意圖而犯之。況且，被告經行政院衛生署嘉南療養院精
    神鑑定結果，判斷被告有「疑似精神分裂症前兆期」症狀，
    而有溝通能力欠佳、衝動控制力差及習慣以暴力行為解決爭
    端之情形，本案即因被告對工作上之不滿，僅能以其所知之
    方式宣洩而致發生，故被告應無殺人之故意云云。經查：
  (一)被告於上開時、地，持剪刀刺向被害人背部、右上臂及右前
    臂數刀，而使被害人受有上揭所述之傷害，嗣因及時送醫急
    救而倖免於死等情，業據證人即被害人丙○○於97年10月9
    日在本院審理中到庭結證稱被告確係於案發時以左手壓住伊
    身體，並用右手持剪刀刺傷伊之人明確。且被告對於其在上
    揭時、地，持前開剪刀刺傷被害人，造成前述傷害等情亦坦
    承不諱，並有成大醫院出具之診斷證明書一份附卷足憑（97
    年度偵字第9449號卷第27頁）。是被告於前開時地持前開剪
    刀刺傷被害人之事實，應堪認定。
  (二)按殺人未遂罪之成立，以有戕害他人生命之故意，著手於刺
    殺之實行而未發生死亡之結果為要件（最高法院47年台上字
    第1364號判例可資參照）。是刑法上殺人未遂罪與傷害罪之
    區別，本視加害人有無「殺意」為先決條件，而二者之最主
    要區別乃在於行為人主觀犯意之不同，行為人內心主觀意思
    ，應以行為人於加害時，有無殺意或使人受傷之故意以為斷
    。然被害人所受之傷害程度及加害人所使用兇器，雖可藉為
    認定有無殺意之心證，惟非判斷二罪之絕對標準，但加害人
    之下手情形如何，於審究犯意方面，仍不失為重要參考資料
    ，是判斷殺人未遂或傷害二者不同之犯意時，自應將當時所
    存在之一切客觀情況，如行為人與被害人之關係、行為當時
    之手段是否猝然致被害人難以防備、攻擊時之力量是否猛烈
    足資使人斃命、攻擊所用之器具、攻擊部位、次數等因素全
    盤併予審酌。
        經查，本件被告持以行兇之前開剪刀，係以金屬材質製
    成，刀柄雖短但極其鋒利，有前開剪刀扣案可憑。前開剪刀
    係被害人經營之炸雞店用以剪開雞排之工具，亦據被告供明
    在卷。亦即，前開剪刀可持以剪開雞肉及其骨骼，參諸卷附
    現場照片及被告之供述，被告於刺傷被害人後復將前開行兇
    之剪刀插入於店內桌子之桌面上，顯見其甚為鋒利，若持以
    刺中人體，當足以穿透人體皮肉層而傷害人體，甚或足以致
    命。再者，人體背部肌肉群並不發達，且背部與體內臟器接
    近，如持利器刺入人體背部，極易刺中體內臟器造成致命之
    危險。被告平日工作即需使用前開剪刀，對前開剪刀之鋒利
    程度理當知之甚明，竟持之猛刺被害人背部、右上臂及右前
    臂數刀，使被害人因而受有多達7處之穿刺傷，且其中集中
    於背部即達5處之多，背部之穿刺傷甚至造成合併雙側肺臟
    刺傷及氣胸，經緊急胸腔鏡輔助探查並行肺部及胸壁穿刺傷
    修補手術，始能倖免於死，此有卷附前開診斷證明書及成大
    醫院97年10月2日成附醫外字第0970016948號函覆之診療資
    料摘錄表影本各1紙、被害人於案發後在成大醫院所拍攝之
    受傷部位照片6張可稽。足見被告攻擊被害人時係接續多次
    將剪刀刺入被害人身體，且用力猛烈致剪刀深入被害人體內
    ，傷及肺臟、胸腔。本件由被告所持之兇器之材質及銳利程
    度、攻擊時之力量猛烈、攻擊部位為人體軀幹背部與體內臟
    器接近處、且係接續多次將剪刀刺入被害人身體而非單一攻
    擊後即停止等情綜合觀之，被告於攻擊被害人時，主觀上應
    有斷絕被害人生命之故意。是以，被告辯稱伊無殺害被害人
    之故意及辯護人所辯被告並未刺向被害人之要害部分，且被
    告於行為後即自行停止並將剪刀置於現場桌上，故僅具有傷
    害之意圖云云，尚難採信。
  (三)另被告辯稱係被害人挑釁並彎腰叫伊刺他云云，惟為證人丙○○所否認。況且，即令被害人向被告稱有膽就拿剪刀刺他
    ，其真意亦僅係挑釁，而非同意被告持剪刀刺殺。從而，被
    告上開所辯，尚不可採。
  (四)被告及辯護人另均辯稱案發時，因有顧客光顧，被告尚應證
    人丙○○要求而前往招呼，被告未經勸阻即自行停止，且於
    案發未離開現場，顯見被告並無殺害證人丙○○之意圖云云
    。惟查，證人丙○○於本院證稱：「（當時你讓被告刺傷之
    後，你有沒有繼續叫他顧店，然後你自己跑到隔壁找賣肉燥
    飯的老闆求救?）沒有，因為之後他（被告）又刺第2次，刺
    完後鄰居來了，然後把剪刀刺在桌上，之後我要出去，他 (
    被告）又拿電視旁有一支雨傘打我。」，核與證人即隔壁攤
    販乙○○於本院所證稱：「（妳看到的經過，妳所知道的，
    被害人有沒有叫甲○○顧店、接待客人，他有沒有講到（這
    ）句話?）沒有。」等語相符。再者，證人即鄰近之攤販丁○○於本院亦供稱他在第一時間有親眼看到被告將前開剪刀
    插在桌子上，他就叫被告先出去（本院卷第101頁），並叫
    他老婆報警（本院卷第97頁）。他叫老婆報警後，又在忙，
    就探頭看一下，被告與被害人有在拉扯，他就過去叫他們不
    要再繼續下去（本院卷第97頁）。被告有咬被害人及掐被害
    人脖子（本院卷第100、103頁）。亦即，被告與被害人仍持
    續有肢體衝突。被告及辯護人所稱案發時，因有顧客光顧，
    被告尚應證人丙○○要求而前往招呼一節，尚無從認定為真
    實。又被告未經勸阻即自行停止刺殺，且於案發未離開現場
    一節，僅足以認定被告未完成殺人行為係因已意中止而未遂
    ，尚不足以認定其之前實施刺殺被害人行為時並無殺害被害
    人之故意存在。
  (五)另辯護人雖辯稱被告經行政院衛生署嘉南療養院精神鑑定結
    果，判斷被告有「疑似精神分裂症前兆期」症狀，而有溝通
    能力欠佳、衝動控制力差及習慣以暴力行為解決爭端之情形
    ，本案即因被告對工作上之不滿，僅能以其所知之方式宣洩
    而致發生，是被告應無殺人之故意云云。惟本院依職權送請
    行政院衛生署嘉南療養院鑑定被告之精神狀況，經該院對被
    告鑑定之結果，認曾員（即被告）目前的智力表現為中等，
    在本次鑑定過程中並無明顯精神病症狀，雖有溝通能力、衝
    動控制欠佳外，其對於法律之認知亦顯然欠缺。曾員鑑定過
    程中反覆提及對方也有錯，並不認為自己需負極大責任、亦
    不在意最後之判決結果，對照其先前於本院住院期間之行為
    表現，僅能以「疑似精神分裂症前兆期」解釋，但其狀況並
    未達導致其辨識行為違法或依其辨識而行為之能力顯著減低
    等情，此有該院出具之精神鑑定報告書在卷可稽（本院卷第
    172頁至第176頁）。且佐以被告於案發後接受檢察官初次偵
    訊、歷次偵訊及本院調查審理之表述，就其案發前後之事實
    均能正常陳述，亦能針對問題適切回答，更明白於案件關鍵
    處加以辯駁，表示其明瞭犯罪情節與可能發生之後果，主觀
    上實與一般人之價值判斷無任何異常之處，足徵被告於行為
    時之精神狀態並無精神障礙、心智缺陷致不能辨識行為違法
    之情形，是辯護人主張被告於案發時應無殺人故意云云，誠
    難採信。
  (六)又被害人受有傷害為殺人行為之漸次狀態，即殺人行為一旦
    著手實行，則不論既、未遂與否，被害人均會因行為人之行
    為而受有傷害之結果。而行為人主觀上之犯意為何，係以行
    為之當時加以判斷，是行為人行為時所具有之殺人犯意或傷
    害犯意即無同時存在之餘地。因之，行為人行為時主觀上具
    有殺人之犯意，即不得以未致被害人死亡而僅有受傷之結果
    ，轉而認定行為人主觀上為傷害之犯意而成立傷害罪。準此
    ，殺人未遂與傷害二者行為間，仍應以行為人於行為時之主
    觀犯意是否具有殺意以為斷，而不得以被害人未有死亡之結
    果，逕以排除行為人具有殺人故意之主觀可能性。因本件被
    告主觀上應有殺人之犯意，已如前所認定，故被害人雖僅有
    傷害之結果，則不論被告主觀上具有直接或是間接之殺人故
    意，仍應以殺人未遂罪加以審認。另最高法院94年度台上字
    第1011號判決，係針對該公共危險案件原審判決理由欄內，
    先予認定上訴人主觀上有直接故意，後似又審認上訴人亦有
    間接故意，前後理由不一，未詳加釐清、明確認定上訴人主
    觀上之犯意，而有不足以依放火未遂罪論處及適用法律當否
    之問題，此與本件判斷被告主觀上究為殺人故意或為傷害故
    意之情形迥然有別，自不得一概而論。是辯護人執最高法院
    45年台上字第852號判例及94年度台上字第1011號判決意旨
    ，認為本件被害人既未發生死亡之結果，自無從判斷被告主
    觀上是否具有間接之殺人故意，而無成立殺人未遂罪可能云
    云，容有誤會，附此敘明。
二、綜合上述，本件被告確有殺害被害人之故意，應無疑義，被
    告前開辯解，並無足取。本件本案事證明確，被告犯行堪以
    認定，應依法論科。
三、核被告所為，係犯刑法第271條第2項、第1項之殺人未遂罪
    。被告已著手於上開犯罪行為之實行而不遂，為未遂犯，依
    刑法第25條第2項規定按既遂犯之刑減輕之。另被告曾因過
    失傷害、公共危險等案件，由臺灣高等法院臺南分院於93年
    4月22日分別判處有期徒刑2月、5月，並定其應執行刑為有
    期徒刑6月，嗣經最高法院於同年7月8日駁回上訴確定，甫
    於93年8月27日易科罰金執行完畢，此有臺灣高等法院被告
    前案紀錄表在卷可佐。其前受徒刑之執行完畢，嗣於5年以
    內故意再犯本件有期徒刑以上之罪，為累犯，應依刑法第47
    條第1項之規定加重其刑，並先加後減。爰審酌被告僅因情
    緒不佳即放任行為之失控，並進而持足以致命之剪刀刺傷被
    害人之身體，雖未造成死亡之結果，但手段兇殘，已嚴重危
    害社會秩序並徒增社會暴戾之氣，且事後亦未見悔意，惟念
    及因家庭狀況而造成觀念及行為上之偏差，及其犯罪動機、
    目的、所受之刺激等一切情狀，量處如主文所示之刑。另扣
    案之剪刀1把，雖為被告犯罪所用之物，惟其屬被害人所有
    ，爰不為沒收之諭知。
據上論斷，應依刑事訴訟法第299條第1項前段，刑法第271條第2
項、第1項、第25條第2項、第47條第1項，判決如主文。
本案經檢察官黃裕堯到庭執行職務。
中    華    民    國    98    年    4    月    16    日
                    刑事第三庭審判長法  官  鄭文祺
                                    法  官  陳振謙
                                    法  官  陳欽賢
以上正本證明與原本無異。
如不服本判決應於收受本判後10日內向本院提出上訴書狀，並應
敘述具體理由。其未敘述上訴理由者，應於上訴期間屆滿後20日
內向本院補提理由書狀（均須按他造當事人之人數附繕本）「切
勿逕送上級法院」。
                                    書記官  洪培綺
中    華    民    國    98    年    4     月    17    日
附錄本案論罪科刑法條全文：
中華民國刑法第271條（殺人罪）：
殺人者，處死刑、無期徒刑或10年以上有期徒刑。
前項之未遂犯罰之。
預備犯第1項之罪者，處2年以下有期徒刑。


司法院資訊處製作；財團法人民間司法改革基金會備份。
